最高法院民事判決　　　　　　　　　 111年度台上字第1625號
上　訴　人　葉銘福
訴訟代理人　張仕賢律師
被 上訴 人　林弘仁
訴訟代理人　石娟娟律師
上列當事人間請求拆屋還地等事件，上訴人對於中華民國111年2
月25日臺灣高等法院臺中分院第二審判決（109年度上字第496號
），提起上訴，本院判決如下：
    主  文
原判決除假執行部分外廢棄，發回臺灣高等法院臺中分院。
    理  由
一、被上訴人主張：上訴人之父葉清喨於民國35 年10月1日向伊
    父林澄洲承租坐落臺中市○區○○段00000000000地號土地
    （合稱系爭土地），興建木竹磚造房屋（門牌號碼臺中市○
    區○○○路00號，下稱原始建物），未定有租賃期限（下稱
    系爭契約）。上訴人前於70年間拆除原始建物，改建為加強
    磚造2層樓房屋，嗣於82年間增建鋼鐵造第3層，成為原判決
    附圖編號A、C所示現況建物（下稱系爭房屋）。系爭房屋因
    達不堪使用之程度，鑑定結果亦認應拆除重建，伊已依土地
    法第103條第1款規定函知上訴人終止系爭契約，並以起訴狀
    繕本再為終止契約之意思表示等情。爰先位依民法第767 條
    第1 項前段規定，求為命上訴人拆除系爭房屋，返還系爭土
    地；備位類推適用民法第833條之1規定，請求酌定系爭契約
    存續期間之判決。
二、上訴人則以：伊於70年間因配合都市計畫拓寬道路，經主管
    機關核准就地整建，而於71年間完成改建。被上訴人知悉拆
    除原始建物全部重建後，並無異議且繼續收取租金，實已默
    示同意伊之改建行為。又系爭房屋屋況良好，除無不堪使用
    之情形外，被上訴人更於107年10月9日收取107 年度租金，
    兩造自有不定期租地建屋契約關係存在，伊非無權占用系爭
    土地。又系爭契約與物權性質之地上權迥異，被上訴人類推
    適用民法第833條之1規定，備位請求酌定租賃契約之存續期
    間，亦屬無據等語，資為抗辯。
三、原審廢棄第一審所為駁回被上訴人先、備位之訴之判決，改
    判如其先位請求上訴人拆除系爭房屋，並返還系爭土地之聲
    明。理由如下：
  ㈠林澄洲與葉清喨訂有不定期租地建屋之系爭契約，林澄洲嗣
    於44 年2月21日將系爭土地以贈與為原因，移轉登記予被上
    訴人。臺中市政府於70年間為辦理道路拓寬，而拆除部分原
    始建物，上訴人乃以剩餘房屋申請整建，將原始建物全部拆
    除，改建為加強磚造2樓房屋，再於82年間加蓋鋼鐵造之第3
    層，成為系爭房屋現況。系爭房屋未領使用執照，亦未辦理
    保存登記，被上訴人取得系爭土地所有權及上訴人取得系爭
    房屋產權後，系爭契約存在於兩造間，上訴人已於107 年10
    月9日繳清107年度土地租金等情，為兩造所不爭。足見系爭
    房屋占有系爭土地係以系爭契約為基礎，且因未曾明訂租期
    ，而應以系爭房屋不堪使用為期限。
  ㈡系爭房屋屋齡40 年餘，上訴人以鋼鐵加蓋之第3層，不在申
    請整建範圍，復未經被上訴人同意，核屬違反系爭契約之違
    法加建行為。觀諸臺中市大臺中建築師公會（下稱鑑定團體
    ）鑑定結果：系爭房屋年代已久，可輕易察見牆壁、天花板
    多有裂縫、滲水及磁磚破損等缺失，且早已超過財政部規定
    加強磚造35 年之法定耐用年限，又在頂樓以鋼鐵增建1層，
    驟然增加房屋靜載重，確有結構或使用上之安全疑慮，現況
    明顯無法抵抗日後重大地震之侵襲，單對結構進行維修、改
    善與補強，亦難合法繼續使用，建請拆除重建為宜等內容。
    可知系爭房屋因年久及違法加蓋，不耐地震，已出現重大結
    構安全疑慮，非予拆除重建無法排除，尤其房屋供人居住，
    當以符合政府法令之結構安全為最重要考量，縱目前仍供上
    訴人居住營業使用，亦應認為已達不堪使用之程度。
  ㈢系爭契約乃未訂期限之租地建屋契約，坐落系爭土地之系爭
    房屋既不堪使用，即該當於土地法第103條第1款所稱契約年
    限屆滿之規定。被上訴人業於107 年12月28日依前開規定合
    法終止系爭契約，上訴人已無占用系爭土地之權源。從而，
    被上訴人先位本於民法第767條第1項規定，請求上訴人拆除
    系爭房屋並返還系爭土地，應予准許，備位之訴部分無庸審
    酌。
四、本院之判斷：
  ㈠按鑑定為調查證據方法之一，鑑定人或受囑託之機關團體依
    其特別知識就鑑定事項加以判斷，本應詳盡說明獲得鑑定結
    論之理由，鑑定意見僅係供作法院判斷事實之證據資料，可
    採與否，法院仍應踐行調查證據之程序而後定其取捨。鑑定
    機關團體為鑑定時，如提出之鑑定書尚有不明瞭或不完足之
    處，法院應命該機關團體指定之人到場說明，經法院訊問或
    當事人發問，使兩造充分瞭解鑑定意見之形成後為適當及完
    全之辯論，法院再據此全辯論意旨及調查證據之結果，依自
    由心證判斷事實真偽，所踐行之程序始得謂為合法。次按土
    地租賃契約以承租人自行建築房屋使用為目的者，該房屋是
    否不堪使用，原則上應以其通常使用之狀態為斷，與有無取
    得建築執照之建築管理行政事務，尚無關聯。
  ㈡查原審認兩造就系爭契約並未訂有租期，應以系爭房屋不堪
    使用為期限，固非無見。惟依鑑定團體鑑定以：系爭房屋多
    有裂縫、滲水及磁磚破損等缺失，且超過法定35年耐用年限
    ，又違法加蓋，非予拆除重建無法排除安全疑慮。然細繹卷
    附鑑定報告記載：「本案標的物係約在民國70年興建，它興
    建之後臺灣的結構耐震安全係數也曾多次修正，尤其台灣自
    從民國88 年921大地震之後，有關於建築物結構安全係數規
    範，又是明顯向上大幅調整提高，……標的物房屋現況，將
    明顯無法抵抗未來大地震力的侵襲。再者，一般而言，加強
    磚造的耐用年限，大約都在35年……。所以，標的物目前房
    屋之現況，確有結構或使用安全上之疑慮。……實務上最後
    極可能會卡在建築法規方面相關規定，進而無法取得相關『
    合法的建造執照。』結論，若循單用結構維修、改善與補強
    方法來改善標的物，恐也很難合法繼續使用」等內容（鑑定
    報告6至8頁）。參以卷附筆錄所載鑑定建築師許振武結證表
    示：「（這個房子現在是否可以居住、使用？）這個問題過
    度簡化，我無法回答。（你建議房子拆除是因為房子無法合
    法補強？）這僅為其中一個理由。……（你有無對這個房子
    做過耐震結構計算？）這並非當時委託鑑定範圍內」（原審
    卷二278頁）等情。似見鑑定團體係以系爭房屋不符921大地
    震後新定建築物結構安全係數規範，即認其結構或使用上有
    安全疑慮，並以恐難「合法繼續使用」作為拆除重建之理由
    ，而非針對系爭房屋現況之通常狀態，是否已達不堪使用之
    程度為判準。則上訴人辯稱：鑑定報告完全不具備詳細之評
    估項目、評估內容、評分、評估基準等內容，也未提供客觀
    的「量化數據」，不符合科學鑑定所應具備之理性客觀標準
    ，「固定資產耐用年數表」規定之「耐用年數」乃固定資產
    之折舊的「最短年限」，「臺中市各類房屋構造別代號暨折
    舊率對照表」規定加強磚造房屋最高折舊年數為52年，建築
    技術規則建築構造編對於建築構造安全訂有明確標準，且自
    63年2月15 日起施行，本件未依上開標準鑑定等語（原審卷
    三83至89頁、卷二501至507頁、卷一97、101 頁），是否全
    無足採？本件採取之鑑定方法是否妥適？程序是否完備？建
    物無法抵抗「日後重大地震」侵襲，是否即屬不堪使用？所
    稱「日後重大地震」具體內容為何？等節，均有未明，且與
    系爭契約已否屆滿之判斷，至為相關，自有再事研求之必要
    。原審就此恝置不論，逕依鑑定結論作為不利上訴人認定之
    依據，不啻將法院採證認事之職權委諸鑑定人，與鑑定僅為
    一種調查證據方法之趣旨，殊有違背，所踐行之調查證據程
    序，自難謂合，並有判決不備理由之違誤。
  ㈢上訴論旨，指摘原判決不當，求予廢棄，非無理由。原判決
    就被上訴人先位之訴既經廢棄發回，則備位之訴亦生移審效
    力，附此敘明。
五、據上論結，本件上訴為有理由。依民事訴訟法第477條第1項
    、第478條第2項，判決如主文。
中    華    民    國   111    年    8     月    10    日
                      最高法院民事第三庭
                          審判長法官  沈  方  維  
                                法官  鍾  任  賜  
                                法官  張  競  文  
                                法官  方  彬  彬  
                                法官  陳  麗  芬  
本件正本證明與原本無異
                                      書  記  官
中    華    民    國   111    年    8     月    23    日